臺灣高等法院刑事判決　　　　　　　 100年度上訴字第1273號
上　訴　人　臺灣桃園地方法院檢察署檢察官
被　　　告　陳禮明
上列上訴人因被告偽證案件，不服臺灣桃園地方法院98年度訴字
第1242號，中華民國100年3月24日第一審判決（起訴案號：臺灣
桃園地方法院檢察署98年度偵字第18193號），提起上訴，本院判
決如下：
    主  文
上訴駁回。
    理  由
一、公訴意旨略以：被告陳禮明於民國98年8月10日，於臺灣桃
    園地方法院檢察署98年度偵字第10924號案件偵查庭中，以
    證人身分具結後，就案情有重要關係之事項，為下列虛偽之
    陳述：(一)被告明知於95年5月13日，伊係以地主方之代理人
    名義，與建方即一仕盛營造工程股份有限公司（下稱一仕盛
    公司）簽立土地合建契約書（下稱系爭合建契約），卻在上
    開偵查庭中具結證稱：伊係以土地實質所有權人之身分，並
    在充分告知對方之情況下，與一仕盛公司負責人劉文龍（已
    歿）簽約，伊不曉得為什麼合約書上寫代理人等語，足以影
    響檢察官就上開案件偵查之正確性云云；(二)被告明知97年11
    月至12月間，伊曾與張秀蓮、劉文龍一同至代書楊森林處，
    討論雙方合作建案之消防設備、停車設備變更費用分擔問題
    ，雙方並已達成地主方與建方應共同分擔該費用之協議，卻
    於上開偵查庭中具結證稱：當日所討論之事為劉文龍即建方
    自己股東間財務分擔問題，而伊當日並未同意地主方與建方
    應共同分擔費用等語，足以影響檢察官就上開案件偵查之正
    確性云云。因認被告涉犯刑法第168條之偽證罪嫌等語。
二、公訴意旨認被告涉有偽證罪嫌，無非係以證人即一仕盛公司
    負責人劉文龍、劉文龍之妻張秀蓮、代書楊森林於偵訊及本
    院審理時之證述、及臺灣桃園地方法院檢察署98年度偵字第
    10924號劉文龍被訴侵占案件之偵查訊問筆錄及結文各1份等
    為主要論斷之依據。
三、按犯罪事實應依證據認定之，無證據不得認定犯罪事實；不
    能證明被告犯罪者，應諭知無罪之判決，刑事訴訟法第154
    條第2項、第301條第1項前段分別定有明文。次按事實之認
    定，應憑證據，如未能發現相當證據，或證據不足以證明，
    自不能以推測或擬制之方法，為裁判基礎；復認定不利於被
    告之事實，須依積極證據，苟積極證據不足為被告事實之認
    定時，即應為有利被告之認定，更不必有何有利之證據；再
    認定犯罪事實，所憑之證據，雖不以直接證據為限，間接證
    據亦包括在內，然無論直接或間接證據，其為訴訟上之證明
    ，須於通常一般之人均不致於有所懷疑，而得確信其為真實
    之程度者，始得據之為有罪之認定，倘其證明尚未達到此一
    程度，而有合理性懷疑之存在時，即無從為有罪之認定（最
    高法院30年上字第816號、40年臺上字第86號、76年臺上字
    第4986號判例意旨參照）。
四、訊據被告陳禮明堅詞否認有何偽證之犯行，辯稱：無偽證故
    意及犯行，伊沒有說過伊是地主「代理人」，伊確實是桃園
    縣桃園市○○段823、824地號（下稱系爭土地）之實質所有
    權人，因節稅及欠債關係，而先將系爭土地過戶給其胞弟陳
    德明、友人簡月粉，系爭土地簽署系爭合建契約時、證人劉
    文龍、張秀蓮及楊森林均知悉伊為實質所有人。伊並未同意
    與劉文龍之公司共同分擔消防及停車設備變更費用，偵查中
    並無虛偽證述等語。
五、經查：
  (一)公訴意旨所指(一)偽證部分：
  1.證人劉文龍、張秀蓮及楊森林於系爭合建契約簽約時，均知
    悉被告為系爭土地之實質所有權人一節，業據證人楊森林於
    原審審理時結證稱：在系爭合建契約簽約之前，被告已多次
    告知其，他是實際的地主。被告有跟證人劉文龍提過真正的
    地主是他自己。系爭合建契約簽約之前，其就知道系爭土地
    是被告借名登記，故權狀上才會顯示陳德明與簡月粉之名字
    ，簽約當時，其想在場人都知道被告是真正的地主等語（見
    原審卷第111頁正、反面）。衡情系爭土地究係何人所有，
    攸涉合建利潤分配、及產權歸屬等合建重要事項，證人劉文
    龍乃專以從事營造為業，係一營造公司負責人，以其從事營
    造業之知識歷練觀之，難認證人劉文龍與被告簽立系爭合建
    契約，未查明或未知悉系爭土地之實質所有權人。況本件均
    係被告1人，出面聯繫合建事宜、簽訂系爭合建契約、收受
    合建利潤款項各情，亦據證人劉文龍、張秀蓮及楊森林於警
    詢及原審審理時證述明確（見98年度他字第276號卷，下稱
    偵卷一，第42頁；原審卷第42頁正、反面、第47頁、第107
    頁反面、第109頁），並有合建款項入帳被告帳戶存摺明細
    影本1份在卷可稽（見偵卷一第15至16頁），苟證人劉文龍
    不知被告為系爭土地之實質所有權人，為免日後糾紛，豈會
    容任系爭土地交涉合建、簽約、利潤分配及款項收受等事宜
    ，均與被告1人接洽，未曾與系爭土地登記名義人陳德明、
    簡月粉本人親自聯繫接洽？益徵證人劉文龍於系爭合建契約
    簽訂時，已知悉被告為系爭土地之實質所有權人。是證人劉
    文龍稱：簽立系爭合建契約時，不知被告為系爭土地實質所
    有權人，亦未查證云云，顯悖常情，委無足採。被告前揭所
    辯，尚非無據。
  2.雖證人張秀蓮證稱：被告是以陳德明和簡月粉的代理人身分
    簽約。其記得契約上有寫他是代理人等語（見原審卷第106
    頁反面），惟證人楊森林於原審審理時證稱：系爭合建契約
    及其上載「右二人之代理人」字樣均為其所撰寫。因為其認
    為「地主」，應該是以土地權狀登記為主，是陳德明與簡月
    粉。而系爭土地謄本上不是被告的名字，故法律上只能請被
    告以代理人名義簽名。其認為一定要寫「代理人」才能夠簽
    這份契約書。沒有人要求將「右二人之代理人」字樣寫上，
    係其基於撰筆人的立場，認為要這樣記載，才能夠簽立這份
    合約書等語（見原審卷第110頁反面至第111頁、第112頁反
    面至第113頁），核與證人劉文龍於原審審理時證稱：系爭
    合建契約係證人楊森林擬的稿等語相符（見原審卷第45頁）
    ，足見系爭合建契約係證人楊森林所撰擬，記載「右二人之
    代理人」等字樣，係證人楊森林「個人」認為被告非系爭土
    地權狀登記名義人，而逕自將被告以「代理人」身分撰擬系
    爭合建契約，尚非被告主動向其等表示其為「代理人」身分
    。又衡證人楊森林僅係代撰系爭合建契約之公正第三人，並
    與被告及證人劉文龍間，無怨懟及仇恨，為被告、證人劉文
    龍及張秀蓮所不爭執，衡情酌理證人楊森林當無甘冒偽證刑
    責偏袒被告之理，並有前揭客觀事證為憑，足見證人楊森林
    前揭證述，實屬信而有徵，堪以採信，是公訴意旨所指(一)所
    示被告之證詞，尚非子虛，自難認被告於前揭偵訊時有何虛
    偽陳述之情。
  (二)公訴意旨所指(二)偽證部分：
  1.系爭合建契約第3條後段所記載「已另行變更設計中」等語
    ，係指增加消防及停車設備一節，業據證人劉文龍、張秀蓮
    於原審審理時結證在卷（見原審卷第45頁反面、第106頁反
    面），足見系爭合建契約簽訂時，被告與證人劉文龍間已提
    及本案系爭增加消防及停車設備問題。而證人劉文龍亦於原
    審審理時證稱：利潤分配係以其出營造費用，被告出土地為
    基礎換算等語（見原審卷第42頁反面）。復細繹系爭合建契
    約第14條規定：「本合建之房屋，除上述之費用外（即指系
    爭合建契約第13條押金交付），一切建築師尾款費用（甲方
    已支付部分），建築材料、工人、水電，全部當然由乙方負
    擔」等語，有土地合建契約書影本1份在卷可參（見偵卷一
    第61頁），足徵系爭土地外之建築材料、水電等費用，均已
    約定由「乙方」即證人劉文龍之「一仕盛公司」擔負，並未
    將「消防及停車設備」費用排除在外。是被告認伊僅出土地
    ，無須再擔負「消防及停車設備」費用，而認此部分伊並未
    同意、與證人劉文龍達成共同負擔協議，亦非全然無憑。
  2.雖證人劉文龍、張秀蓮及楊森林均證稱：在證人楊森林之事
    務所，被告有與證人劉文龍達成共同擔負「消防及停車設備
    」費用之協議等語，惟此部分協議，僅「口頭」協議，並未
    簽立書面協議一節，亦據證人劉文龍、張秀蓮及楊森林於原
    審審理時證述在卷（見原審卷第44頁正、反面、第107至108
    頁反面、第111頁反面），而證人劉文龍並於原審審理時證
    稱：其等請被告簽「消防及停車設備」分配款的協議書，被
    告都不願意簽署等語（見原審卷第44頁反面），核與證人張
    秀蓮於原審審理時證稱：被告都一直拒付「消防及停車設備
    」費用，因為被告說當初他沒有承認這部分等語相符（見原
    審卷第109頁），則被告是否同意負擔「消防及停車設備」
    部分費用，而與證人劉文龍達成共同分擔之協議，要非無疑
    。
  3.況被告與證人劉文龍就合作建案之消防設備、停車設備變更
    費用分擔問題，是否已達成地主方與建方應共同分擔該費用
    之協議、抑或證人劉文龍因而未繼續給付被告合建利潤，此
    證人劉文龍基此被訴侵占案件各情，均屬民事糾葛，被告主
    觀認並未達成協議，而為公訴意旨欄一(二)所示陳述，要難認
    係出於偽證之故意。
  4.又被告雖前於偵訊時辯稱：與證人劉文龍再次至證人楊森林
    事務所商討，係討論證人劉文龍即建方自己股東間財務分擔
    問題云云，後改稱：再次至證人楊森林事務所商討，僅為商
    討水電問題云云，前後供述不一，有悖常情，且為證人張秀
    蓮及楊森林所否認（見原審卷第107、112頁），然按被告並
    無自證無罪之義務，是其否認犯罪所持之辯解，縱無可取，
    仍不得因此資以為反證其犯罪之論據（最高法院91年度臺上
    字第4574號判決意旨參照）。
  (三)綜上各節所述，被告於前揭所示時、地，於證人劉文龍被訴
    侵占案件，偵查中，供前具結所為前揭證詞，尚無證據足認
    虛偽，抑或出於偽證故意。此外，檢察官所為之舉證，既不
    足證明被告涉有上開偽證犯行，本院復查無其他積極證據足
    資證明被告確有前開犯行，基於罪疑唯輕原則，即難謂被告
    有何偽證犯行。
  (四)從而，原審以被告被訴偽證犯罪不能證明而諭知被告無罪之
    判決並無違誤。上訴意旨仍執陳詞，指摘原判決不當云云，
    非有理由，應予駁回。
據上論斷，應依刑事訴訟法第368條，判決如主文。
本案經檢察官曾俊哲到庭執行職務。
中    華    民    國   100    年    6     月    17    日
                  刑事第二十三庭審判長法  官  童有德
                                      法  官  劉方慈
                                      法  官  陳祐治
以上正本證明與原本無異。
如不服本判決，應於收受送達後十日內向本院提出上訴書狀，其
未敘述上訴之理由者並得於提起上訴後十日內向本院補提理由書
（均須按他造當事人之人數附繕本）「切勿逕送上級法院」。
                                      書記官  林立柏
中    華    民    國   100    年    6     月    17    日